【裁判字號】    99,家訴,40
【裁判日期】    991216
【裁判案由】    給付扶養費
【裁判全文】
臺灣基隆地方法院民事判決              99年度家訴字第40號
原      告  周植毅
訴訟代理人  孫隆賢律師
被      告  周岳燉
                        1號
            周孟燉
上列當事人間離婚事件，本院於民國99年12月2日言詞辯論終結
，判決如下：
    主  文
被告周岳燉、周孟燉均應自民國九十九年八月一日起至原告生存
期間內為止，按月於每月一日各給付原告生活費用新台幣參仟元
。
原告其餘之訴駁回。
訴訟費用由被告各負擔四分之一，餘由原告負擔。
本判決第一項已到期部分，原告得假執行；被告周岳燉、周孟燉
各以新臺幣壹萬伍仟元為原告供擔保後，得免為假執行。
原告其餘之假執行聲請駁回。
  事實及理由
壹、原告起訴主張：
一、原告為被告之父，平日以作粗工為活，現已70歲，年老體衰
    ，已無力再工作而無謀生能力，每月僅靠新台幣（下同）
    3,000元老人年金度日，實不能維持生活自得依民法第1114
    條規定，請求被告2人履行扶養義務。又依行政院主計處所
    公布之基隆市97年平均每戶家庭收支調查報告，每人平均每
    月消費支出為17,195元，是依目前經濟狀況與一般國民生活
    水準，原告每月生活所需之扶養費用至少為17,195元，扣除
    原告每月所領老人年金3,000元，被告2人應每人按月給付原
    告7,000元等語，並聲明：1.被告2人應自99年8月1日起至原
    告生存期間內為止，分別按月各給付原告7,000元。2.訟費
    用由被告負擔。3.本件請依職權宣告假執行。
二、對被告抗辯之陳述：原告並無被告所稱未撫養過被告之事實
    ，原告因與離婚之配偶即被告之母王淑君個性不合，且被告
    之母因與公婆泉原告二姊不合被驅離老家，原告乃向外借款
    在外租屋居住，經營家庭美容，由於本利相滾而債台高築，
    因債主威逼因而離家，嗣於78年左右分得祖產變賣之200餘
    萬元，除還債外，原告曾交付原告之弟十餘萬元，囑按月給
    付彼等生活費，並告以用完再給，惟被告母子遷移不明而未
    再扶養，並非不理會彼等。又原告之岳母早在原告結婚之時
    即已中風，嗣後其死亡乃至被告周孟燉車禍住院，王淑君者
    未曾通知原告，原告自是無法前往探視。
貳、被告則抗辯略以：
    被告2人雖為原告之子，原告於73年離家前生活作息不正常
    ，經常數日未歸，吃喝嫖賭惡習樣樣皆有，絕大部分時間沒
    有工作，並未實際給付扶養費用。自其73年離家出走後，雖
    被告與母親王淑君遷移多次住所，但家用電話00-00000000
    號不曾改號或停用，而被告之母王淑君持續經營家庭美髮直
    至92年止，期間原告之母黃足、二姊周嬌於在世時均持續給
    被告之母作美髮服務。原告之母過逝時，原告已離家出走，
    喪禮由親族共同辦理，被告及王淑君以其嫡孫及長媳之禮送
    行，期間原告未曾到場。原告二姊與被告之母往來密切，84
    年被告周岳燉當兵入伍當日，周嬌至基隆車站送行，周嬌過
    世，被告與原告之弟共同出錢出力，以亡者娘家之禮送終，
    原告則不聞不問，未曾出面。原告之弟周植惇一直居住於祖
    上住處，周植惇與被告間亦經常有往來，直至91年被告周岳
    燉結婚時，周植惇在婚禮筵席上坐在主桌。綜上，原告主張
    因被告遷移不明以致無法扶養被告二人，顯非事實。
、得心證之理由：
一、經查，原告為被告二人之父，被告二人並未對原告履行扶養
    義務，原告除每月收入3,000元外並無其他財產，已無謀生
    能力之事實，有原告提出之戶籍謄本、98年度所得清單及全
    國財產稅總歸戶財產查詢清單、基隆市平均每人每月消費支
    出表在卷可稽，並為兩造所不爭執，自堪信為真實。
二、按直系血親相互間，互負扶養義務，民法第1114條第1款定
    有明文。復按受扶養權利者，以不能維持生活而無謀生能力
    者為限，民法第1117條第1項定有明文，雖同條第2項又規定
    ，前項無謀生能力之限制，於直系血親尊親屬，不適用之。
    然不得因而謂不能維持生活之限制，自不在適用之列；是直
    系血親尊親屬，如能以自己財產維持生活者，自無受扶養之
    權利；易言之，直系血親尊親屬受扶養之權利，仍應受不能
    維持生活之限制（有最高法院86年台上字第3415號、86年度
    台上字第3173號判決參照）。又所謂「不能維持生活」，係
    指無財產足以維持生活而言。易言之，如能以自己財產維持
    生活者，自無受扶養之權利（最高法院62年度第2次民庭庭
    推總會決議參照）。經查，本件原告可處分之收入為3,000
    元，可處分之資產為49,200元，有、財團法人法律扶助基金
    會基隆分會審查決定通知書在卷可稽，顯不足以維持其基本
    生活，依民法第1117條規定，原告自有受扶養之權利。
三、又按受扶養權利者有下列情形之一，由負扶養義務者負擔扶
    養義務顯失公平，負扶養義務者得請求法院減輕其扶養義務
    ：一、對負扶養義務者、其配偶或直系血親故意為虐待、重
    大侮辱或其他身體、精神上之不法侵害行為。二、對負扶養
    義務者無正當理由未盡扶養義務。受扶養權利者對負扶養義
    務者有前項各款行為之一，且情節重大者，法院得免除其扶
    養義務。前二項規定，受扶養權利者為負扶養義務者之未成
    年直系血親卑親屬者，不適用之，民法第1118條之1定有明
    文。查，原告於73年離家前，並未負擔家計，全賴配偶王淑
    君從事家庭美髮維持生活；其於73年離家時，被告周岳燉年
    僅9歲、被告周孟燉年僅7歲，原告曾於78年間因變賣祖產分
    配到200餘萬元，為僅從其中拿取28,000元由其弟周植豐交
    付予配偶王淑君外，對被告2人之扶養從未支付過分文，亦
    未曾探望過子女等情，業據證人被告之母王淑君、證人周植
    豐即原告之弟到院陳述明確（見本院99年12月2日審判筆錄
    ），顯然被告辯稱原告無正當理由未盡扶養子女之義務，，
    與事實相符，可以採信，揆諸前開法條，應得減輕被告2人
    對原告之扶養義務，從而，依行政院主計處所指97年間基隆
    市平均每人月消費支出為17,195元，原告按月領取之老人年
    金3,000元扣除後，尚未足部分本應由被告2人共同負擔扶養
    費用各約7,000元，然因原告有上開未盡扶養義務之情形，
    本院認為應減輕被告2人之扶養義務，由被告2人按月各負擔
    3,000元為適當，故原告主張被告2人均應自民國99年8月1日
    起至原告生存期間為止，各按月給付原告3,000元，為有理
    由，應予准許，逾此部分之請求，為無理由，應予駁回。又
    原告之請求為餌履行扶養義務之判決，依同法第389條第1項
    第2款之規定，法院就其勝訴部分判決依職權宣告假執行；
    至原告敗訴部分，其假執行之聲請已失所附麗，應併駁回之
    。被告2人陳明就其敗訴部分願供擔保請准宣告免為假執行
    ，經核並無不合，爰酌定相當之擔保金額准許之。
四、據上論結：本件原告之訴為一部有理由，一部無理由，依民
    事訴訟法第79條、第389條第1項第2款、第85條第1項前段、
    第392條第2項，判決如主文。
據上論結，依民事訴訟法第78條，判決如主文。
中    華    民    國    99    年    12    月    16    日
                  家事法庭法  官  何怡穎
以上正本係照原本作成。
對於本件判決如有不服，應於收受送達後20日內向本院提出上訴
書狀，敘述上訴之理由，上訴於臺灣高等法院，並按他造當事人
之人數附具繕本。如委任律師提起上訴者，應一併繳納上訴審裁
判費。
中    華    民    國    99    年    12    月    20    日
                           書記官  莊國南


司法院資訊處製作；財團法人民間司法改革基金會備份。
